【裁判字號】    93,訴,1196
【裁判日期】    950906
【裁判案由】    返還不當得利等
【裁判全文】
臺灣士林地方法院民事判決              93年度訴字第1196號
原      告  台北市政府環境保護局
法定代理人  丙○○
原      告  台北市政府財政局
法定代理人  甲○○
共      同
訴訟代理人  沙慧貞律師
複 代 理人  張瑄律師
被      告  丁○○
訴訟代理人  林文淵律師
複 代 理人  乙○○
上列當事人間返還不當得利等事件，本院於中華民國 95年8月16
日言詞辯論終結，判決如下：
    主      文
原告之訴及假執行之聲請均駁回。
訴訟費用由原告負擔。
    事實及理由
一、原告主張：坐落台北市○○區○○段三小段5之12地號土地
    （下稱：系爭土地）係台北市政府所有，於民國88年1月15
    起至89年9月5日、89年9月6日起至92年5月14日期間，分別
    由原告台北市政府環境保護局（下稱：台北市環保局）、台
    北市政府財政局（下稱：台北市財政局）管理。被告為同地
    段5 之3 等地號土地之所有權人，越界於系爭土地上設置洗
    車機與貨櫃屋等物，於上開期間，無權占有系爭土地如附圖
    所示乙部分、面積498 平方公尺，此有被告於88年11月2 日
    所書立之緊急陳情書可憑，且被告並將其所有土地及無權占
    有之系爭土地轉租第三人林志賢收取租金獲利。比照台北市
    市有土地出租租金計收基準計算，被告於上開原告分別管理
    期間，所受相當於租金之不當得利金額各為新台幣（下同）
    750, 559元、1,001,621 元。而系爭土地已經交還其後之管
    理機關台北市政府捷運局。爰依不當得利法律關係，提起本
    訴。並聲明：(一)被告應給付原告台北市環保局750,559 元暨
    自起訴狀繕本送達翌日起至清償日止，按年息百分之5 計算
    之利息；(二)被告應給付原告台北市財政局1,001, 621元暨自
    起訴狀繕本送達翌日起至清償日止，按年息百分之5 計算之
    利息；(三)原告願供擔保請准為假執行之宣告。
二、被告則以：被告並非坐落系爭土地之洗車機與貨櫃屋等工作
    物之處分權人，被告亦未曾與林志男（即被告女兒之前夫）
    合夥經營洗車場，原告所指88年11月2日之緊急陳情書並非
    被告書立，被告亦未授權林志男、林志賢兄弟書立，且該緊
    急陳情書所載「本人所有貨櫃及洗車場」等內容與事實不符
    ，該緊急陳情書係林志男所偽造，被告於88年1月1日僅將自
    己所有之同地段5之6、5之13號土地出租予林志賢，而將洗
    車場（包含洗車機、貨櫃屋及周邊土地）出租他人使用者並
    非被告，係林志男出租予林志賢，再由林志賢出租予吳朝瑞
    ，原告所有系爭土地遭他人無權占有與被告無涉，原告請求
    為無理由等語，資為抗辯。並聲明：(一)原告之訴駁回及假執
    行之聲請均駁回；(二)如受不利益判決，願供擔保請准免為假
    執行。
三、兩造不爭執之事實：
  (一)坐落台北市○○區○○段三小段5之12地號土地（即系爭土
    地）係台北市所有。於88年1月15起至89年9月5日期間，及
    89年9月6日起至92年5月14日期間，管理機關分別為原告台
    北市政府環境保護局、台北市政府財政局。
  (二)被告則為系爭5之12地號鄰地5之3地號土地之所有權人。
  (三)重陽愛車洗澡場之貨櫃屋、洗車機等地上工作物，於88年6
    月間，經台北市松山地政事務所測量結果，連同使用土地部
    分，坐落占有系爭5之12地號土地如附圖所示乙部分，面積
    計498平方公尺（貨櫃屋及洗車機主體工作物部分約15點75
    平方公尺）。嗣於91年5月8日再經同上地政事務所測量結果
    ，該洗車場占有系爭5之12地號土地之面積擴大為647平方公
    尺。
  (四)林志男前曾於86年5月1日與林志賢訂立租賃契約，出租洗車
    場予林志賢，租約使用範圍記載為「臺北市○○區○○路31
    3號重陽電腦洗車場及鋁製檳榔屋」。
  (五)林志賢另於88年1月1日與被告訂立租賃契約書，向被告承租
    南港區○○段○○段5之6、5之13地號土地，租期至88年12
    月31日止，租金每月20,000元。
  (六)吳朝瑞曾於90年10月3日及4日分別與林志賢、林志男訂立租
    賃契約，承租範圍均記載「坐落臺北市○○區○○段三小段
    5之13、5之6、5之3三個地號所有權全部及洗車場現有使用
    部分。」
  (七)原告台北市政府財政局前曾主張被告、林志男、林志賢、吳
    朝瑞等人，於90年10月10日起至91年12月31日期間，合夥或
    承租經營前述洗車場，無權占有系爭5之12地號土地，而依
    不當得利、共同侵權行為之法律關係，訴請被告與林志男、
    林志賢、吳朝瑞等人連帶給付相當於租金之損害金，經本院
    92年度訴字第1204號判決，駁回對被告請求部分（未經原告
    上訴確定），其餘林志男等人經上訴部分，則經臺灣高等法
    院93年度上易字第619號判決，命林志男、林志賢及吳朝瑞
    應負給付義務確定。
四、得心證之理由：
    本件經與兩造協議簡化之爭點為：(一)被告於88年11月3日至
    90 年10月9日之期間，是否為重陽愛車洗澡場地上工作物之
    處分權人？(二)如被告為前項工作物之處分權人，其占有系爭
    土地之面積為何？(三)如被告應負不當得利給付義務，不當得
    利之金額應如何計算？茲就上述爭點，析述本院得心證之理
    由如下：
  (一)被告於88年11月3日至90年10月9日之期間，是否為重陽愛車
    洗澡場地上工作物之處分權人？
  1.按，當事人主張有利於己之事實，就其事實有舉證之責任，
    民事訴訟法第277條定有明文。次按民事訴訟如係由原告主
    張權利者，應先由原告負舉證責任，若原告先不能舉證，以
    證實自己主張之事實為真實，則被告就其抗辯事實即令不能
    舉證，或其所舉證據尚有瑕疵，亦應駁回原告之請求（最高
    法院17年上字第917號判例意旨參考）。本件原告主張被告
    為重陽愛車洗澡場洗車機、貨櫃屋等地上工作物之處分權人
    ，無權占有系爭土地，並出租他人收取租金等情，惟為被告
    所否認，原告自應就被告為上開地上工作物之處分權人及其
    以該工作物無權占有系爭土地之權利成立要件事實，負舉證
    責任。
  2.原告主張被告於前述期間，為重陽愛車洗澡場洗車機、貨櫃
    屋等地上工作物之處分權人乙節，無非係以88年11月2日被
    告名義所書立之緊急陳情書及林志男於另案之供述為其主要
    論據。惟查：
  (1)前述洗車機、貨櫃屋乃設置於系爭土地上之工作物，其法律
    上處分權之歸屬，自應以實際出資人或受讓人定之。而原告
    所提出88年11月2日被告名義所書立之緊急陳情書（陳情對
    象為監察院、台北市市長及某議員），其內容雖載有：「本
    人所有貨櫃屋及洗車機屬越界台北市政府所有南港段三小段
    五之一二土地部分，刻正依法申請中，應依申購案確定後再
    決定是否拆除。」之文字，惟被告否認該緊急陳情書為其親
    自書立或授權用印。經核，關於該緊急陳情書製作提出之情
    形，被告女兒陳奕如之前夫林志男於台灣士林地方法院檢察
    署93年度偵字第10459 號偽造文書案件偵查時，陳稱：該陳
    情書是伊擬稿，交給陳奕如，字不是伊打的，陳奕如將陳情
    書交給伊時，印章已經蓋好，伊就給行文單位，林志賢也給
    他一份等情，林志賢於該案件偵查中則供稱：陳情書是林志
    男交給伊，他擬稿內容伊沒有過問，伊是向被告和林志男租
    地設備做洗車廠，陳情書內容和伊無關等語，被告女兒陳奕
    如於該案件則證稱：陳情書上伊母親丁○○之印章是伊所蓋
    ，當時林志男告訴伊市政府要來拆，事情很緊急，他說有和
    伊母親商量過，叫伊趕快打字，伊打字後蓋章就交給林志男
    等情（均參見該案94年1 月17日訊問筆錄），業經本院調卷
    查明。由渠等所述之情觀之，可知該緊急陳情書之文字內容
    係出於林志男所擬定，打字、用印則係陳奕如所為，向行文
    機關提出者亦係林志男，被告是否確實知悉該書面之文字內
    容及法律真意，尚非無疑，徒以該緊急陳情書之文字內容，
    自不足逕論被告確為上開洗車機、貨櫃屋等地上工作物之處
    分權人。
  (2)林志男於台灣士林地方法院檢察署91年度偵字第11103號其
    與林志賢、吳朝瑞及被告涉嫌竊佔案件偵查中，雖陳稱：約
    在83年5月間經營重陽洗車場，被告與其共同出資云云（參
    見92年3月25日訊問筆錄），惟該案件之4名被告均否認有知
    悉占有系爭土地之事實，且由渠等各自供述內容觀之，有互
    相推諉、利益衝突之情形，亦經本院調取上開案件卷宗予以
    核閱查明，又林志男前於91年2 月6 日已與被告女兒離婚，
    亦有附於台灣士林地方法院檢察署93年度偵字第10459 號偽
    造文書案卷之戶籍謄本影本可參，既已失和離異，林志男與
    被告之岳婿關係，業已生變，是林志男於上開竊佔案件中，
    為迴避個人責任，所為不利於其他共同被告之陳述，自不得
    逕予採信，仍應調查是否確與事實相符。
  (3)而依前所述，重陽愛洗車場包含洗車機、貨櫃屋等工作物，
    連同使用土地部分，坐落占有系爭土地之面積，於88年6 月
    間，經測量結果計498 平方公尺，嗣於91年5 月8 日再經測
    量結果擴大為647 平方公尺（參見前述三之(三)）。又上開洗
    車場，於83年7 月11日間曾經台北市政府工務局建築管理處
    為違建之查報，認屬舊有既存違建予以列管，當時查報面積
    僅為127 平方公尺，有被告所提出台北市政府工務局89年11
    月6 日北市工建字第8932887300號函暨台北市政府工務局建
    築管理處違建查報案件明細表影本足參，由此可見，該洗車
    場之範圍並非同一，有逐漸擴大之情形，是自83年迄91年間
    該洗車機、貨櫃屋等工作物之處分權人是否同一，亦屬可疑
    。而由前述林志男曾於86年5 月1 日與林志賢訂立租賃契約
    ，將前述洗車場出租予林志賢使用，及林志賢另於88年1 月
    1 日向被告承租同地段5 之6 、5 之13地號土地等情以觀（
    參見前述三之(四)、(五)），若果被告確為上開工作物之處分權
    人或與林志男共同出資經營，衡諸常情，當無由林志男及被
    告，各自與林志賢分別簽訂洗車場、土地租賃契約之可能。
    再由其後直接占有系爭土地經營洗車場之吳朝瑞，其係於90
    年10月3 及4 日分別與林志賢、林志男簽訂租賃契約，承租
    同地段5 之13、5 之6 、5 之3 地號土地所有權全部（即被
    告所有土地）及洗車場現有使用部分之情觀之（參見前述三
    之(六)），可見係由林志賢轉租其前向被告承租之土地，且使
    用收益處分上開洗車場工作物者，亦均為林志男與林志賢。
    凡此，均無從認定上開洗車場之洗車機、貨櫃屋等地上工作
    物，與被告有何關連性，而無從憑認林志男所述被告共同出
    資乙節為真正，亦不足認定被告於88年11月3 日至90年10月
    9 日期間，確為上開工作物之處分權人。
  3.除前述有瑕疵之證據外，原告又未能舉出其他確切之證據，
    足認被告於前述原告分別管理期間，確為上開洗車機、貨櫃
    屋之處分權人，是以，原告主張被告於上開期間，以該地上
    工作物無權占有系爭土地之情，即不足認為真正，其主張被
    告無權占有系爭土地，受有相當於租金之不當得利云云，亦
    不足憑採。
  (二)被告非上開洗車機、貨櫃屋之處分權人，未構成無權占有及
    不當得利，已如前述，則就被告占有系爭土地之面積及不當
    得利金額如何計算之爭點，即無再予論述之必要，附此敘明
    。
五、從而，原告依不當得利之法律關係，分別請求被告給付原告
    台北市環保局750,559元，及給付原告台北市財政局1,001,
    621元，暨均自起訴狀繕本送達翌日起至清償日止，按週年
    利率百分之5計算之利息，均無理由，俱應予駁回。
六、而原告之訴既經駁回，其假執行之聲請，即失所附麗，應併
    予駁回。
七、本件事證已臻明確，兩造其餘主張、陳述及所提證據，經審
    酌與本院前揭判斷不依生影響，毋庸再予審酌，併此敘明。
八、據上論結，本件原告之訴為無理由，依民事訴訟法第78條、
    第85條第1項，判決如主文。
中    華    民    國    95    年    9     月    6     日
                  民事第二庭  法  官  施月燿
以上正本證明與原本無異。
如對本判決上訴須於判決送達後20日內向本院提出上訴狀。
中    華    民    國    95    年    10    月    3     日
                              書記官  韓金發


司法院資訊處製作；財團法人民間司法改革基金會備份。
